【裁判字號】    96,訴,5
【裁判日期】    970513
【裁判案由】    偽造文書等
【裁判全文】
臺灣臺東地方法院刑事判決                 96年度訴字第5號
公  訴  人  臺灣臺東地方法院檢察署檢察官
被      告  丙○○
上列被告因偽造文書等案件，經檢察官提起公訴（95年度偵字第
1674號），本院判決如下：
    主  文
丙○○共同連續行使偽造私文書，足以生損害於公眾及他人，累
犯，處有期徒刑拾月，減為有期徒刑伍月，如易科罰金，以銀元
參佰元即新臺幣玖佰元折算壹日。
扣案之變造統一發票伍紙背面領獎收據之簽名或蓋章欄內偽造之
「陳福興」署押共伍枚，均沒收之。
    事  實
一、丙○○前因偽造文書案件，經臺灣士林地方法院判處有期徒
    刑6 月確定，於民國93年9月7日易科罰金執行完畢，仍不知
    悔改，明知其所交付予乙○○之5 張94年11、12月份中獎統
    一發票收執聯，均係遭他人塗改原來號碼變造完成之私文書
    （變造後號碼分別為KH00000000、KG00000000、KF00000000
    、KJ00000000、KG00000000號），竟與乙○○（業經本院判
    決確定）共同基於行使變造私文書、偽造私文書及意圖為自
    己不法所有之詐欺取財概括犯意聯絡，先囑由乙○○在上開
    變造後之統一發票背面「領獎收據」冒用「陳福興」之名義
    ，偽填「陳福興」為中獎人之年籍資料，每張中獎金額新臺
    幣（下同）200 元，並在其中「簽名或蓋章」欄內偽造「陳
    福興」之署押，以此方式偽造「陳福興」為上開5 張統一發
    票中獎人之領獎收據私文書後，再由丙○○駕駛牌照號碼21
    39-JM號自用小客車搭載乙○○，於95年2 月24日下午2時24
    分、28分許，先後至臺東縣大武鄉○○村○○路80號、大武
    鄉○○村○○路3 號之「7-11統一超商」（以下分別稱統一
    超商大武店、尚武店），乙○○隨即分持上開變造之統一發
    票收執聯及偽造之領獎收據3張、2張，連續向上開二超商之
    店員詐稱每張均中陸獎200 元，使各該超商店員誤認乙○○
    所持以兌領之統一發票、領獎收據均為真正而陷於錯誤，而
    分別於統一超商大武店以3 張發票換購七星香菸11包，於統
    一超商尚武店以2 張發票換購長壽硬盒裝香菸10包及七星香
    菸1 包等物品，並於換領得上開物品後交與丙○○，足生損
    害於「陳福興」其人、上開統一超商商店及財政部對於統一
    發票兌獎管理之正確性。嗣因該二超商之店長丁○○發現有
    異報警，並提出上開變造之統一發票5 張扣案，循線而查獲
    上情。
二、案經臺東縣政府警察局大武分局報告臺灣臺東地方法院檢察
    署檢察官偵查起訴。
    理  由
壹、程序方面：
一、被告以外之人於檢察事務官、司法警察官或司法警察調查中
    所為之陳述，與審判中不符時，其先前之陳述具有較可信之
    特別情況，且為證明犯罪事實存否所必要者，得為證據，刑
    事訴訟法第159條之2定有明文。查證人即共犯乙○○於警詢
    時之供詞雖與其於本院審理時之證詞不符，但證人乙○○於
    警詢時之陳述，因較少權衡利害得失或受人情之干擾，較之
    事後於本院審理時所為之陳述為可信，因認其等於警詢時所
    為之陳述，具有較為可信之特別情況，又衡諸全案卷證，上
    開證人於警詢時之陳述，為證明犯罪事實存否所必要，依刑
    事訴訟法第159條之2規定，自有證據能力。
二、被告以外之人於審判外之陳述雖不符刑事訴訟法第159 條之
    1至之4等4 條之規定，而經當事人於審判程序同意作為證據
    ，法院審酌該言詞陳述或書面陳述作成時之情況，認為適當
    者，亦得為證據；當事人、代理人或辯護人於法院調查證據
    時，知有刑事訴訟法第159條第1項不得為證據之情形，而未
    於言詞辯論終結前聲明異議者，視為有前項之同意，同法第
    159條之5定有明文。被告丙○○於本院準備程序時表示，就
    檢察官所提證據除對證人乙○○於警詢時之陳述認無證據能
    力外，其餘均無意見，且於審理中亦表示對證人丁○○、陽
    佳旻、林靜儀於警詢之陳述沒有意見，本院審認上開證據，
    無違法取證或不適當情事，依刑事訴訟法第159條之5第2 項
    之規定，均有證據能力。
貳、實體方面：
一、認定犯罪事實所憑證據及理由：
    訊據被告丙○○口否認犯行，辯稱：行使變造私文書及詐欺
    均為乙○○個人行為，其不知情，亦未參與，並於偵查中稱
    ：95年2 月24日其到台東辦事情，乙○○搭其車同往說要到
    台東找人，在早上約10時許，先讓乙○○在知本附近下車，
    在12點多其再來接乙○○，約下午1 點多到大武，乙○○說
    要買東西，便停車讓乙○○到大武及尚武的2 家統一超商購
    買，乙○○買何物品並未說明云云，經查：
（一）被告丙○○自承有以車號2139-JM 自小客車搭載乙○○至
      台東，並在統一超商大武店、尚武店前停車，而由乙○○
      下車至上開二超商內，核與證人乙○○所述情節相符，並
      有監視器錄影翻拍之該自小客車照片、車籍作業系統查詢
      認可資料可佐，堪信為真實。
（二）乙○○持變造之統一發票5 紙，並在上開變造後之統一發
      票背面「領獎收據」冒用「陳福興」之名義，偽填「陳福
      興」為中獎人之年籍資料，每張中獎金額200 元，並在其
      中「簽名或蓋章」欄內偽造「陳福興」之署押，而偽造「
      陳福興」為上開5 張統一發票中獎人之領獎收據私文書後
      ，分別以3張、2張變造統一發票向統一超商大武店、尚武
      店之店員詐稱每張均中陸獎200 元，而換購七星香菸等物
      品，有共犯乙○○之自白，並與證人即前開二家統一便利
      商店之店長丁○○、店員陽佳旻、林靜儀於警詢時指述情
      節相符，且有前開統一超商之錄影翻拍照片、證人陽佳旻
      、林靜儀所指認乙○○之口卡片、遭變造之94年11月、12
      月統一發票存聯影本3 張、94年11月、12月統一發票中獎
      號碼表一紙、扣案之遭變造之統一發票5 紙在卷可佐，亦
      足認屬實。
（三）證人即共同被告乙○○於警詢時證稱：95年2 月24日下午
      2 時24分、28分許分別在統一超商大武店及尚武店以變造
      統一發票向店員換購物品者為其本人，係其和丙○○所共
      犯，由丙○○駕車，其負責至超商兌換香菸，丙○○有向
      其交代，每家超商只可兌換3 張變造中獎之統一發票。其
      原本在丙○○經營之葬儀社工作，向丙○○借了2、3萬元
      但無力償還，丙○○叫其同去兌換變造統一發票，便可抵
      消欠債；變造中獎之統一發票係丙○○載其到台南市後，
      由丙○○自行在台南市取得，其在車上等，僅知道係一棟
      大樓，但不知地址，以變造統一發票兌換物品後，由丙○○將兌換後之物品交回原索取變造統一發票處所，再由該
      處所之人將物品銷售換取現金等語（見武警偵字第095000
      1647號卷第1至5頁）；又稱：在變造之統一發票上收執聯
      背面中獎人欄所填「陳福興」之年籍資料及簽名，都是其
      所親寫，因陳福興是其弟的國中同學，其從其弟的國中通
      訊錄上抄錄上開資料的，在丙○○將變造之統一發票交給
      其時，才將「陳福興」年籍等資料填在中獎人欄，而去兌
      現購物，其不知是何人將變造之統一發票交給丙○○，但
      兌換的商品係由丙○○拿回台南取發票之地方繳回兌現（
      見武警偵字第0950002067號卷第1至3頁）；又經本院通緝
      於緝獲經本院訊問時證稱：其對起訴內容均承認，5 張變
      造之統一發票係由丙○○給伊的，在95年2 月24日持變造
      統一發票去換購香煙之事，丙○○事先知情，不然怎麼會
      載伊去，且會偽簽「陳福興」姓名，是丙○○告知其不要
      簽自己的名字，而丙○○與其同戶籍是在其父親位在高雄
      市○○路40巷36弄1 號房子內，因當時其在丙○○之禮儀
      公司工作，丙○○在外與人有債務糾紛，要求其提供其父
      親上開房子供其設籍，其不知丙○○為何會稱不知情也沒
      參與以變造統一發票換購物品之事，事實上就是其和丙○○共犯本案，其自始就是如此陳述，不然由其一人扛也沒
      關係，且其向統一超商所換取之香菸全部交給丙○○收受
      ，丙○○再拿去給變造統一發票之人換取現金等語（見本
      院卷第55至58頁），由上證人所述，足認被告丙○○確實
      知情並與乙○○共犯本案。而由乙○○與丙○○之關係觀
      之，二人戶籍設於同處，且乙○○受僱於丙○○，並隨丙○○同至台東，被告丙○○就乙○○接連二次下車至統一
      超商以變造統一發票換購香菸之情，焉有不知之理？再者
      ，丙○○於警詢稱：沿路乙○○有下車購物2 次，地點已
      記不清，伊都在車上等，並未下車，乙○○下車購買的東
      西有香煙、飲料、零食，至於是用現金或發票換購，伊不
      知道（見武警偵字第0950037805號卷第4 頁），於本院時
      卻稱：在台東回高雄路上，當時乙○○說要上廁所，伊自
      己也要上廁所，後來上車開沒多久後，乙○○便說要買東
      西，伊停一下，乙○○買東西後很快就上來，伊車子一發
      動，乙○○又說還有東西忘記買，前面超商再停一下，下
      車很快又回來，伊看乙○○用塑膠袋提著東西，不知是什
      麼，乙○○也沒有拿給伊（見本院卷第167至168頁），被
      告丙○○前後就乙○○從統一超商所帶回物品所述不一，
      是其所辯，不足為採。
（四）證人乙○○雖於本院翻異其先前所述，而稱：其之前指控
      丙○○的情節，均為其編造，因當時丙○○戶籍在其家裡
      ，有欠銀行錢，有討債公司來，又聯絡不上丙○○，所以
      對他為不實指控，在本院審理開庭時，其會害怕，其也不
      會講為何會害怕，當時會說發票是丙○○給的，是因為其
      心理面害怕，且當時又對他懷恨在心云云（見本院卷第15
      6、161頁），然查證人乙○○嗣又稱：其94年執行完畢出
      監，經朋友介紹，丙○○才叫其去幫忙，丙○○會帶其出
      去外面跑接客戶，有算薪水，其有出去才有工錢，那段期
      間其都沒有家人照顧，都是丙○○照顧伊，丙○○對伊很
      好，很照顧（見本院卷第163 頁），而由證人乙○○先前
      在本院審理中之態度坦然自若，並無害怕情事，而其又自
      承被告丙○○對其很照顧，衡情，並無設辭誣陷被告丙○○之可能，且由乙○○上開證詞，其自始即知被告丙○○
      要設籍於高雄其戶籍地之原因，則丙○○因銀行債務等情
      而致聯絡不上，亦屬其所能知悉，以證人乙○○與被告丙○○先前之交情，亦無因此懷恨在心之可能，是證人乙○○於本院審理時所述，顯為迴護被告丙○○之詞，不足採
      信，應以其先前於警詢及本院訊問時所述為真實。
      綜上所述，被告丙○○犯行堪以認定，應依法論科。
二、新舊法比較：
    查被告行為後，刑法業於94年2月2日修正公布，並於95年 7
    月1 日施行。按行為後法律有變更者，適用行為時之法律，
    但行為後之法律有利於行為人者，適用最有利於行為人之法
    律，現行刑法第2條第1項定有明文。又刑法修正之比較新舊
    法，應就罪刑有關之共犯、未遂犯、想像競合犯、牽連犯、
    連續犯、結合犯，以及累犯加重、自首減輕暨其他法定加減
    原因（如身分加減）與加減例等一切情形，綜其全部罪刑之
    結果而為比較，爰就本件新舊法比較情形論述如下：
（一）修正前刑法第55條牽連犯，第56條連續犯之規定，經修正
      後刑法予以刪除，亦即修正後刑法就行為罪數，除接續犯
      、想像競合犯、結合犯等實質上或裁判上一罪，以一罪論
      處或從一重罪處斷外，原則上採取一罪一罰，故犯罪在95
      年6 月30日以前，而合於修正前刑法連續犯或牽連犯規定
      者，前者加重其刑至二分之一，後者從一重罪處斷。準此
      ，本件若依新法採一罪一罰、數罪併罰者，以起訴法條即
      行使變造私文書、詐欺取財觀之，則其刑度合計後最高刑
      度為10年以下；若採修正前刑法連續犯加重其刑至二分之
      一，則連續行使變造私文書及連續詐欺取財最高刑度均為
      7年6月以下，而連續詐欺取財尚有拘役或科或併科罰金之
      刑；而牽連犯從一重處斷，則行使偽造私文書最高刑度為
      7年6月以下，並無拘役或科或併科罰金之刑。是比較結果
      ，以修正前之刑法規定顯較修正後刑法規定一罪一罰，數
      罪併罰對被告有利，依從舊從輕法則，適用修正前刑法規
      定較有利於被告。
（二）刑法第339條第1項之詐欺取財罪，其法定刑得併科銀元 1
      千元以下罰金，依被告行為時之刑罰法律，即罰金罰鍰提
      高標準條例第1條前段、修正前刑法第33條第5款（規定罰
      金為1 元以上），並依現行法規所定貨幣單位折算新臺幣
      條例第2 條規定折算結果，前揭詐欺取財罪其法定刑得併
      科銀元1 元即新臺幣30元以上、銀元1千元即新臺幣3萬元
      以下罰金。惟依據被告行為後之修正增訂刑法施行法第 1
      條之1前段，及刑法第33條第5款將罰金刑修正為：「新臺
      幣一千元以上，以百元計算之」等規定，刑法第339條第1
      項其法定罰金刑之最高額雖未有變動，惟最低額已提高為
      新臺幣1 千元以上。經比較新舊法結果，認適用被告行為
      後之新法規定，對被告並非較為有利。
（三）修正後刑法第28條關於成立共同正犯之標準，將原來共同
      正犯之共同「實施」犯罪，改為共同「實行」犯罪，剔除
      完全未參與犯罪相關行為之「實行」的「陰謀共同正犯」
      及「預備共同正犯」，是修正後之共同正犯之可罰性要件
      之範圍業已限縮，屬行為可罰性要件之變更。又修正後刑
      法第47條、第49條關於累犯之規定，以出於故意再犯有期
      徒刑以上之罪者為限，並增訂強制工作免其執行或執行完
      畢後，五年內故意再犯有期徒刑以上之罪者，以累犯論之
      規定（擬制累犯），且刪除「依軍法」受裁判者，不適用
      累犯之規定，以求司法與軍法一致，是以修正後之累犯範
      圍互有減縮及擴張，屬科刑規範事項之變更。就共同正犯
      及累犯，自應依刑法第2條第1項規定，綜合罪刑全部結果
      ，整體為新舊法之「從舊從輕」比較。而本件被告所為，
      均符合修正前、後共同正犯、累犯之規定，故經綜合比較
      新舊法結果，應以舊法對被告有利，自應整體依刑法第 2
      條第1 項前段規定，適用行為時之修正前刑法第28條規定
      、第56條、第55條、第47條等規定，在此敘明。
三、論罪及科刑：
（一）按統一發票依營業稅法規定，係由政府印製發售，或核定
      營業人自行印製，並係營業人銷售貨物或勞務予買受人之
      憑證，為私文書之一種，至於統一發票給獎，依財政部訂
      頒之「統一發票給獎辦法」，目的在防止逃漏、控制稅源
      及促進統一發票推行，才以定期開獎方式，鼓勵消費者向
      營業人索取統一發票，以避免逃漏稅，不因取得統一發票
      後之某一偶然中獎事實，而變異其私文書之性質；至於刑
      法上規定之有價證券，係指有相當價值，且具有流通效力
      ，得以自由買賣轉讓，並行使其券面所載之權利為必要，
      而統一發票本身，係一種表彰進項憑證或收據性質之私文
      書，僅因另可兌領中獎款項，而具附加價值，本質上非謂
      有絕對流通之效力，故其性質上並非有價證券；又將統一
      發票之號碼予以變更，並未變更該統一發票之私文書性質
      ，亦非創設其內容，而統一發票上之號碼僅係表彰營業人
      開立該憑證之部分內容，未中獎之統一發票，仍具憑證功
      能，故如就統一發票之號碼擅自更改，應屬變造行為。而
      上開統一發票背面之領獎收據，係用以表彰中獎人之年籍
      、所領取金額等資料，暨中獎人於「簽名或蓋章」欄簽名
      或蓋章後領取款項之證明，核屬私文書之性質，加以偽造
      領獎收據之內容並進而行使，為行使偽造私文書。核被告
      所為，係犯刑法第216條、第210條之行使變造私文書罪（
      行使變造統一發票部分）、行使偽造私文書罪（行使偽造
      「陳福興」名義之領獎收據部分）、同法第339條第1項之
      詐欺取財罪（在上開二統一超商持變造統一發票詐得財物
      部分），被告與乙○○二人間就上開犯行，具有犯意聯絡
      及行為分擔，為共同正犯。共犯乙○○於變造之統一發票
      背面領獎收據之簽名或蓋章欄偽造「陳福興」署押之行為
      ，為偽造領獎收據私文書之階段行為，其偽造領獎收據私
      文書之低度行為，復為行使偽造私文書（領獎收據）之高
      度行為吸收，均不另論罪。被告與乙○○先後2 次行使變
      造私文書（即變造後之統一發票）及行為偽造私文書（即
      偽造之領獎收據）之行為，彼此間時間緊接，手段相同，
      所犯構成要件復同一，顯係基於概括之犯意反覆為之，均
      為連續犯，應依刑法第56條之規定均論以一罪並加重其刑
      ；另被告與乙○○二人先後2 次行為所犯之詐欺取財罪，
      亦時間緊接，手段相同，所犯構成要件同一，亦應依刑法
      第56條連續犯之規定論以一連續詐欺取財罪。被告與乙○○所犯上開連續行使變造私文書罪、連續行使偽造私文書
      罪、連續詐欺取財罪間，有方法目的之牽連關係，應依修
      正前刑法第55條後段牽連犯之規定從一重論以連續行使偽
      造私文書罪處斷。公訴意旨雖僅就被告犯行論以行使變造
      私文書罪及詐欺取財罪而起訴，而漏未論以行使偽造私文
      書罪（領獎收據部分），然未經論及之犯行與經起訴部分
      ，有連續犯、牽連犯等裁判上一罪關係，均為起訴效力所
      及，本院自得一併審判，附此敘明。又被告有事實欄所載
      之論罪科刑前科，有臺灣高等法院被告前案紀錄表在卷可
      按，其受有期徒刑執行完畢後5 年以內再犯本件有期徒刑
      以上之罪，為累犯，應依修正前刑法第47條規定遞加重其
      刑。
（二）爰審酌被告丙○○自不詳之人處取得變造之統一發票後，
      與乙○○共同以變造後之統一發票詐稱中獎，以偽造領獎
      收據換領財物之犯罪手段、換領財物之價值、被害人所受
      損害，及對統一發票兌獎秩序之戕害非輕，並其犯罪後飾
      詞狡辯、態度不佳及前亦曾以變造統一發票兌換現金之前
      科等一切情狀，量處如主文所示之宣告刑，以示懲儆。又
      本件犯罪發生在96年4 月24日以前，合於中華民國九十六
      年罪犯減刑條例之減刑規定，乃諭知減其宣告刑期二分之
      一如主文所示，並應同條例第9 條規定諭知易科罰金之折
      算標準，而被告犯罪時之刑法第41條第1 項前段規定：「
      犯最重本刑為五年以下有期徒刑以下之刑之罪，而受六個
      月以下有期徒刑或拘役之宣告，因身體、教育、職業、家
      庭之關係或其他正當事由，執行顯有困難者，得以一元以
      上三元以下折算一日，易科罰金。」又被告行為時之易科
      罰金折算標準，修正前罰金罰鍰提高標準條例第2 條前段
      （現已刪除）規定，就其原定數額提高為100倍折算1日，
      則本件被告行為時之易科罰金折算標準，如以銀元300 元
      折算1日，經折算為新臺幣後，應以新臺幣900元折算為 1
      日。惟95年7月1日施行之修正後刑法第41條第1 項前段規
      定：「犯最重本刑為五年以下有期徒刑以下之刑之罪，而
      受六個月以下有期徒刑或拘役之宣告者，得以新臺幣一千
      元、二千元或三千元折算一日，易科罰金。」比較修正前
      後之易科罰金折算標準，以修正施行前之規定，較有利於
      被告，則應依刑法第2條第1項前段，適用修正前刑法第41
      條第1項前段規定，定其易科罰金之折算標準。
（三）至扣案之遭變造統一發票5 紙，檢察官雖請求沒收，然查
      該變造之發票既業經共犯乙○○持以行使而分別交付予統
      一超商大武店、尚武店之店員各3紙、2紙，已非被告所有
      之物，爰不予宣告沒收。至該變造統一發票5 紙背面領獎
      收據簽名或蓋章欄上共犯乙○○所偽造之「陳福興」簽名
      共5 枚，係偽造之署押，不問屬於犯人與否，均應依刑法
      第219條之規定宣告沒收。
據上論斷，應依刑事訴訟法第299條第1項前段，刑法第2條第1項
前段、第216條、第210條、第339條第1項、第219 條、修正前刑
法第28條、第56條、第55條後段、第47條、第41條第1 項前段，
罰金罰鍰提高標準條例第1 條前段、修正前罰金罰鍰提高標準條
例第2條，現行法規所定貨幣單位折算新臺幣條例第2條，中華民
國九十六年罪犯減刑條例第2條第1項第3款、第7條、第9 條，判
決如主文。
本案經檢察官甲○○到庭執行職務。
中    華    民    國    97    年    5     月    13    日
                  刑事第三庭  審判長法  官  莊松泉
                                    法  官  簡芳潔
                                    法  官  蔡玉雪
以上正本證明與原本無異。
如不服本判決應於收受本判決後10日內向本院提出上訴書狀；上
訴書狀應敘述具體理由。未敘述上訴理由者，應於上訴期間屆滿
後20日內向本院補提理由書狀（均須按他造當事人之人數附繕本
）。「切勿逕送上級法院」。
告訴人或被害人對於本判決如有不服，請書具不服之理由狀，請
求檢察官上訴者，其上訴期間之計算係以檢察官收受判決正本之
日期為準。
                                    書記官  陳昭穎
中    華    民    國    97    年    5     月    13    日
附錄本案論罪科刑法條全文
中華民國刑法第210條（偽造變造私文書罪）：
偽造、變造私文書，足以生損害於公眾或他人者，處5 年以下有
期徒刑。
中華民國刑法第216條（行使偽造變造或登載不實之文書罪）：
行使第210 條至第215 條之文書者，依偽造、變造文書或登載不
實事項或使登載不實事項之規定處斷。
中華民國刑法第217條
偽造印章、印文或署押，足以生損害於公眾或他人者，處3 年以
下有期徒刑。
盜用印章、印文或署押，足以生損害於公眾或他人者，亦同。
中華民國刑法第339條（普通詐欺罪）：
意圖為自己或第3 人不法之所有，以詐術使人將本人或第3 人之
物交付者，處5 年以下有期徒刑、拘役或科或併科1 千元以下罰
金。
以前項方法得財產上不法之利益或使第3 人得之者，亦同。
前2 項之未遂犯罰之。


司法院資訊處製作；財團法人民間司法改革基金會備份。
